臺灣高等法院民事判決　　　　　　　　　　95年度再字第73號
　　再審　原告　乙○○
　　訴訟代理人　林維信律師
　　　　　　　　劉緒倫律師
　　再審　被告　臺灣三菱鉛筆股份有限公司
　　法定代理人　甲○○○
　　訴訟代理人　陳君慈律師
　　　　　　　　吳意淳律師
　　　　　　　　林致寬律師
上列當事人間請求侵權行為損害賠償事件，再審原告對於中華民
國93年3月10日臺灣高等法院92年度智上字第1號確定判決提起再
審之訴，經本院於96年1月31日言詞辯論終結，判決如下：
    主  文
再審之訴駁回。
再審訴訟費用由再審原告負擔。
    事實及理由
一、按再審之訴應於三十日之不變期間內提起；前項期間，自判
    決確定時起算，但再審之理由知悉在後者，自知悉時起算，
    但自判決確定後已逾5年者不得提起，民事訴訟法第500條第
    1 、2項規定甚明。
  (一)查再審原告經本院92年度智上字第1號於93年3月2 日判決後
    ，雖提起第三審上訴，惟經最高法院94年度台上字第2123號
    裁定於94年11月17日駁回上訴而確定，有原確定判決及最高
    法院裁定可稽（本院卷第33-44，104-105頁）。
  (二)再審原告主張：因原確定判決係以刑事判決（本院92年度上
    訴字第884 號）為判決基礎，該刑事判決嗣已經最高法院以
    95年度台上字第611號判決撤銷發回，再經本院95 年度上更
    (一)字第128號刑事判決判處再審原告無罪在案，迨95年11 月
    初再審原告欲申請貸款，始知自己財產遭再審被告聲請查封
    ，嗣再查詢始於95年11月7日知悉檢察官對本院95 年度上(一)
    字第128 號判決對再審原告無罪判決部分並未上訴而告確定
    ，伊旋於知悉後之同年月17日提起本件再審之訴，未逾知悉
    後之30 日不變期間等情，業據提出本院92年度上訴字第884
    號、最高法院95年度台上字第611 號、本院95年度上更(一)字
    第128號等刑事判決為憑（本院卷第15-32、45-57頁）。
  (三)參酌司法院大法官會議第610 號解釋揭櫫：「因現行刑事訴
    訟法制就檢察官或自訴人何時收受裁判之送達、其得聲明不
    受而未聲明不受以及該等裁判於何時確定等事項，並無法院
    、檢察官或自訴人應通知被告及關係人等之規定，致被告未
    能知悉該類裁判確定之日，則據以聲請再審，該不變期間應
    自其知悉該裁判確定之日起算」等語，以達充分保障人民訴
    訟權之目的。
  (四)再審原告主張：本件係原確定判決基礎之刑事判決，依其後
    之確定判決已變更為再審事由，參照前開解釋，應以再審原
    告事後知悉確定判決已變更之日為再審之起算日。而本院95
    年度上更(一)字第128號刑事判決於95年5月17日宣判後，就再
    審原告經判決無罪部分，檢察官並未上訴而於95年6月8日確
    定（就另一被告白力全部分仍判處有罪，經白力全提起第三
    審上訴），臺灣高等法院檢察署（95年度執他字第331號）
    就此無罪部分僅抄錄資料交板橋地方法院檢察署執行，板橋
    地方法院檢察署（95年度執他字第2576號）僅有臺灣高等法
    院檢察署提供之抄錄資料，係無罪判決，且因陳美部分並無
    保證金，亦無通知發還之問題，因此即行歸檔，確無通知或
    核發確定證明予當事人之情，業經本院查詢明確，有公務電
    話查詢記錄表在卷（本院卷第87、103 頁），是再審原告陳
    述：伊並不知本院95年度上更(一)字第128 號判決有關其判決
    無罪部分，因檢察官未上訴而於95年6月8日確定一節，應堪
    採信。則再審原告主張：伊至財產遭再審被告查封，始於95
    年11月初請求律師協助，嗣再由律師事務所查明後得知，即
    於95年11月17日提起本件再審之訴云云，並於訴狀陳明，自
    保障再審原告之訴訟權而言，因認再審原告未逾提起再審之
    訴之三十日不變期間，且自原確定判決於94年11月17日經最
    高法院裁定駁回上訴而確定後未逾5 年，而為合法，先予敘
    明。
二、再審被告未於言詞辯論期日到場，核無民事訴訟法第386 條
    所列各款情事，爰依再審原告之聲請由其一造辯論而為判決
    。
    再審原告主張：原確定判決以本院92年度上訴字第884 號刑
    事判決為基礎，該刑事判決認定伊違反商標法、刑法行使偽
    造私文書等罪而判處有罪在案，據以認定：伊有辨識真仿品
    之能力，判命伊應與訴外人白力全共同侵害再審被告之商標
    權等情，惟前開92年度上訴字第884 號刑事判決經最高法院
    撤銷後，再經本院95年度上更(一)字第128 號刑事判決認定伊
    伊就違反商標法、刑法行使偽造私文書等部分為無罪，並已
    確定。爰依民事訴訟法第496條第1項第11款規定，提起本件
    再審之訴，聲明：(一)本院92 年度智上字第1號確定判決不利
    於再審原告部分廢棄。(二)上開廢棄部分，再審被告之訴駁回
    。
    再審被告雖未於言詞辯論期日到場，惟據其於準備程序到場
    及提出之書狀，則以：原確定判決非以刑事判決為基礎，而
    係獨立於刑事判決之外而認定再審原告應負共同侵權行為之
    責，此由：(一)原確定判決第14頁第14行「況商標民事侵權責
    任以故意或過失為已足，與刑事責任需有明知之主觀犯意不
    同」；(二)原確定判決第14頁第18行「良宛公司等四人抗辯，
    均非可採」，可見原確定判決係指該四人均有故意過失，而
    非僅就訴外人白力全予以認定等語抗辯，聲明：再審原告之
    訴駁回。
三、再審原告主張：本件有民事訴訟法第496條第1項第11款「為
    判決基礎之民事或刑事判決及其他裁判或行政處分，依其後
    之確定裁判已變更」之再審事由，有無理由？
  (一)按民事訴訟法第496條第1項第11款中之「為判決基礎之刑事
    判決，依其後之確定裁判已變更」，係指變更前之裁判或行
    政處分，經前訴訟援為判決基礎者，始有此款規定之適用。
    若確定判決並非依據刑事判決而認定上訴人應負賠償責任，
    純屬民事法院自行調查審判之結果，自無此款規定之適用，
    最高法院63年台上字第2313號判例足供參照。
  (二)經查原確定判決認定再審原告明知為仿品而販賣部分，係以
    下列理由：
    1.乙○○（本件再審原告）自87 年9月起即任職於良宛公司
      ，負責會計、出貨、包裝作業，已經其於刑事程序中供述
      。以其從事文具商品交易時間非短，對系爭商品真假之判
      斷較常人有更多工作經驗與知識。系爭仿品呈暗藍色，於
      筆桿身上並無印有二維條碼，與真品顏色為淺藍色，於筆
      桿身上印有二維條碼已有不同，乙○○辯稱：僅遵照白力
      全指示包裝，不知有仿冒品云云，已難遽採。參酌良宛公
      司88年2月28日、2月25日分別簽予遠百公司之切結書、承
      諾書，及台灣三菱公司（本件再審被告）於88年8、9月間
      於文具市場上發行之「真偽品之差別」說明2紙、119緊急
      敬告啟事、圖書文具雜誌所刊登之119 緊急敬告啟事等情
      ，乙○○自應相當知悉如何辨別三菱中性筆之真偽，然竟
      於未確認大陸盤商是否取得生產製造或銷售三菱中性筆之
      授權證明下，即自行進口，益徵其明知系爭查獲之三菱中
      性筆為仿品（見原確定判決理由五、(二)）。
    2.查設在臺北縣三重市○○○街193 巷15號良宛公司之1、2
      樓，係為置收包裝妥適之文具用品等待出貨之處所，該址
      3 樓後半部為主管辦公室及商品展示區，前半部分則為公
      司之包裝部門，公司包裝員工在此將客戶所需包裝規格重
      新商品，四樓頂則係鐵皮加蓋之鐵皮屋及收置水塔，燈光
      照明不足，亦無冷氣及通風，已經另一被告白力全於刑案
      中供承，復經檢察官履勘屬實，有勘驗筆錄及現場照片附
      於91年度偵續字第94號卷第61-71頁。於90年1月17日20時
      30分許，台灣三菱公司總經理門馬正會同警方在上址之4
      樓頂加蓋後陽台偏僻角落，查獲已包裝成5 枝裝貼有「統
      業公司、良宛公司出品日本原裝進口三菱中性筆5 枝入」
      標籤之日商三菱公司所生產之中性筆共963 包等情，有當
      日查獲之現場照片可憑，則放置系爭仿品處所乃偏僻處。
      再觀查獲之三菱中性筆，係採1或2枝放置包裝之外側，顯
      見上開查獲之三菱中性筆，係經過白力全、乙○○二人刻
      意以仿品1或2枝滲入真品之方式，包裝成5 枝入後再出售
      予他人甚明，足徵白力全、乙○○二人明知有仿品夾雜其
      中，否則無不將包裝完成之5枝入之商品送至1樓處置放，
      以方便廠商取貨或出貨，反將已包裝完成之5 枝入商品送
      至上址頂樓偏僻處所置放之理」（見原確定判決理由五、
      (三)）。
    3.白力全及乙○○本應知悉如何辨別三菱中性筆之真偽，其
      等竟未就自大陸盤商採購之三菱中性筆加以檢驗，即由乙
      ○○包裝、出貨，更足認其等主觀上確有縱使系爭三菱中
      性筆構成侵害台灣三菱公司商標權情事，亦不違背其本意
      之不確定故意。商標民事侵權責任以故意或過失為已足，
      與刑事責任需有明知之主觀犯意不同（見原確定判決理由
      五、(四)）。
    4.依上所陳，可見原確定判決認定：再審原告係明知為仿品
      而販賣，再審原告應與白力全為共同侵權行為人，應依民
      法第185 條負連帶賠償責任等節，均已詳述其據以為憑之
      證據及認定之事實，即原確定判決係基於自行調查斟酌證
      據後形成心證，所為之審判結果，並非逕行引用刑事判決
      （本院92年度上訴字第884 號）作為判決基礎。是參照前
      開說明，本件並無再審原告主張之民事訴訟法第496條第1
      項第11款「為判決基礎之刑事判決，依其後之確定裁判已
      變更」之情事，再審原告據以提起本件再審之訴，洵屬無
      據，應予駁回。
四、綜上所述，原確定判決並非依據刑事判決（本院92年度上訴
    字第884 號）為判決基礎，而係自行斟酌證據審理判決之結
    果，自無民事訴訟法第496條第1項第11款規定之適用。是再
    審原告主張原確定判決有上開條款之再審事由存在，為無理
    由，應予駁回。
五、據上論結：本件再審之訴為無理由，依民事訴訟法第385 條
    第1項前段、第78條，判決如主文。
中　　華　　民　　國　　96　　年　　2　　月　　 9 　　日
                  民事第一庭
                      審判長法　官  張耀彩
　　　　　　　　　　　      法　官　盧彥如
　　　　　　　　　　　      法　官  林金吾
正本係照原本作成。
如不服本判決，應於收受送達後20日內向本院提出上訴書狀，其
未表明上訴理由者，應於提出上訴後20日內向本院補提理由書狀
（均須按他造當事人之人數附繕本）上訴時應提出委任律師或具
有律師資格之人之委任狀；委任有律師資格者，另應附具律師資
格證書及釋明委任人與受任人有民事訴訟法第466條之1第1項但
書或第2項（詳附註）所定關係之釋明文書影本。
中　　華　　民　　國　　96　　年　　2　　月　　 9 　　日
　　　　　　　　　　　　　　書記官 張淑芳
附註：
民事訴訟法第466條之1（第1項、第2項）：
對於第二審判決上訴，上訴人應委任律師為訴訟代理人。但上訴
人或其他法定代理人具有律師資格者，不在此限。
上訴人之配偶、三親等內之血親、二親等內之姻親，或上訴人為
法人、中央或地方機關時，其所屬專任人員具有律師資格並經法
院認為適當者，亦得為第三審訴訟代理人。
